【裁判字號】    89,訴,9
【裁判日期】    890808
【裁判案由】    偽造文書等
【裁判全文】
臺灣板橋地方法院刑事判決                              八十九年度訴字第九號
    公  訴  人  臺灣板橋地方法院檢察署檢察官
    被      告  丙○○
    選任辯護人  謝宜伶
右列被告因偽造文書等案件，經檢察官提起公訴（八十八年度偵字第一七六五五號）
，本院判決如左：
    主  文
丙○○行使偽造私文書，處有期徒刑拾月。票據號碼０七四一八八號、發票人丙○○
、發票日民國捌拾伍年捌月貳拾日、面額新臺幣貳佰參拾萬元、到期日民國捌拾陸年
貳月拾伍日之本票背面偽造之「乙○○」名義署押壹枚沒收。
其餘被訴詐欺取財部分無罪。
    事  實
一、丙○○自民國（下同）八十五年一月間某日（起訴書誤繕為同年二月間）起至同
    年七、八月間某日止，先後在台南縣佳里鎮某餐廳、台南縣佳里鎮○○路廿三巷
    一弄卅九號丙○○住處、台北縣中和市○○路附近（起訴書誤繕為台北縣板橋市
    ）等處，陸續向友人甲○○借款週轉，金額約計新台幣（下同）二百十七萬元左
    右（起訴書誤繕為二百三十萬元，甲○○於本院已具狀更正金額）。嗣甲○○多
    次向丙○○催討款項，丙○○因無力清償，竟基於偽造私文書之犯意，於八十六
    年十二月底某日，未經其父乙○○之同意，擅自拿取乙○○置於台南縣佳里鎮○○路廿三巷一弄卅九號住處房間抽屜內之印章一枚（丙○○並無為自己不法所有
    之意圖），於同日攜至台北市成都飯店內與甲○○會面後，在以其本人為發票人
    、發票日八十五年八月二十日、票號０七四一八八號、二百三十萬元、到期日八
    十六年二月十五日之本票背面，偽造「乙○○」名義之署押一枚，並以前開乙○○之印章蓋用於所其偽造之「乙○○」名義署押下，盜用乙○○印文一枚，以為
    乙○○背書之表示，而偽造私文書，並於偽造完成後，交付甲○○收執，而行使
    該偽造之私文書，足以生損害於乙○○本人及甲○○之票據追索權益。而丙○○
    將乙○○印章用畢後即放回原處。嗣因丙○○始終未清償欠款，及乙○○拒絕甲○○之追索，甲○○始訴請偵辦。
二、案經甲○○訴請台灣板橋地方法院檢察署檢察官偵查起訴。
    理  由
壹、有罪判決部分：
一、訊據被告丙○○固坦承未經其父乙○○同意，擅自於前開本票背面偽造「乙○○
    」名義署押即盜用乙○○印文而為背書後，將本票交予甲○○等情，惟矢口否認
    有何行使偽造私文書犯行，辯稱：因甲○○帶同四、五名疑似黑道之不明人士至
    伊家中逼債，揚言如不還債，將對伊及伊家人不利，伊於此脅迫下，只好聽命於
    甲○○，在甲○○面前簽發本票，並以乙○○名義背書後交予甲○○，伊係在此
    不得已情形下所為，並無行使偽造私文書之犯罪故意云云。然查：（一）右揭事
    實，業據告訴人甲○○迭於偵查及本院訊問時指訴歷歷。（二）且證人即被告之
    父乙○○亦於偵查及本院訊問時到庭陳稱甚明，其偵查中稱：「（問：有無在丙○○開立之本票背書《提示》？）不是，那不是我寫的」（見八十八年度偵字第
    六九四二號偵查卷宗第十四頁正面，以下簡稱偵卷），及於本院證稱：「《提示
    告證五之二本票背書》該背書是你背書？印章是你蓋？）不是我簽名背書，但印
    文是我的印章的印文，我印章都放在家裡抽屜裡」等語綦詳（見本院八十九年三
    月十七日訊問筆錄），核與被告前開自白部分相符。（三）復有被告偽造「乙○○」背書之前開本票一紙影本在卷可稽（附於偵卷第四、五頁正面）。（四）被
    告雖辯稱係於伊台南住處遭甲○○帶同疑似黑道人士前往逼債，並對之脅迫之不
    得已情形下，始簽發本票並偽造「乙○○」背書後，交付甲○○收執云云，(1)然
    為告訴人甲○○所堅決否認，並稱：被告丙○○本係於八十五年八月二十日交付
    由乙○○為發票人、發票日八十五年八月二十日、到期日八十六年二月十五日、
    面額二百十萬元之本票（以下簡稱Ａ本票）予伊，嗣於八十六年十二月底某日，
    被告丙○○另簽發系爭由其為發票人、面額二百三十萬元、發票日亦記載八十五
    年八月二十日、到期日八十六年二月十五日，並偽造乙○○背書之本票（以下簡
    稱Ｂ本票），交付予伊，以換回前開由乙○○為發票人之Ａ本票等語（見本院八
    十九年二月二十九日訊問筆錄），另證人乙○○亦於本院到庭證稱其確有同意被
    告而以其名義簽發面額二百十萬元之前開Ａ本票等語（見本院同上訊問筆錄），
    核與告訴人前開所稱情節大致相符。而經本院質諸被告丙○○是否簽發前開面額
    二百三十萬元之Ｂ本票以向告訴人甲○○換回前開乙○○為發票人、面額二百十
    萬元之Ａ本票乙節，被告丙○○答稱：「因為我是借款人，是告訴人在八十五年
    七、八月，在我家還給我前開我父親為發票人之本票，我是在八十六年五、六月
    間開告證五之一的本票（即系爭Ｂ本票）給告訴人，面額為二百三十萬，以補告
    訴人損失，（問：告訴人沒有任何條件，就將你父親為發票人的本票還給你？）
    是」等語，並無提及有何遭脅迫之情，且自願將償還金額自二百十萬元提高至二
    百三十萬元，以作為告訴人返還Ａ本票予被告至被告簽發Ｂ本票予告訴人之期間
    之利息損失，此有本院八十九年二月二十九日訊問筆錄在卷可稽。(2)其次，被告
    先於本院供稱伊係八十六年五、六月間，『在台北的某飯店』（其後於本院訊問
    時已表明係台北市的成都飯店）『當場』簽發系爭Ｂ本票，並偽造乙○○背書後
    ，交付甲○○收執云云（見本院八十九年二月一日、同年月二十九日訊問筆錄）
    ，而後改稱係於『伊台南住處』，告訴人帶同疑似黑道人士四、五名，於伊母親
    、子女面前，脅迫對伊家人不利之情形下，伊始簽發系爭Ｂ本票，並偽造乙○○
    背書，而交付甲○○云云（見被告八十九年二月一日答辯狀、本院審理筆錄），
    其前後所供，顯然不一，且於本院再度訊問系爭Ｂ本票究係在何處交付告訴人乙
    節，被告答稱：「在台北的成都飯店，（問：不是在你台南的家交付？）不是」
    ，亦有本院八十九年七月二十五日審理筆錄附卷足按。準此以觀，是否果如被告
    所辯係其在台南住處遭告訴人帶人脅迫下始偽造乙○○背書云云，至有疑問。況
    倘被告係遭告訴人甲○○脅迫而簽發系爭Ｂ本票，並偽造「乙○○」背書，交付
    告訴人收執，何以其於偵查中並未提出，至本院審理時始提出？且又所供前後不
    一？(3)被告又於Ａ、Ｂ本票到期日（兩張本票之發票日及到期日係相同，均為八
    十六年二月十五日）後之八十六年六月二十五日，在其所稱之台北市成都飯店內
    （註：告訴人則陳稱係在台南成功大學門口），於僅有被告及告訴人二人，並無
    其他所謂「疑似黑道人士」在場之情形下，復簽立內容為：「茲因丙○○向甲○○借款二百三十萬元，雙方約定每月攤還伍萬元正，若償還能力夠，則可增加償
    還金額，總償還金額參佰萬元正含利息，約定８９年８月１５日償還全部總金額
    參佰萬元正」之書面一紙予告訴人甲○○，且於書面末註明：「ＰＳ．如違約者
    ，依法處理，絕無異議」字樣，（見本院八十九年三月十七日訊問筆錄及偵卷第
    六頁正面），倘被告係於遭告訴人脅迫情形下簽發Ｂ本票並偽造乙○○背書，則
    何以於台北市成都飯店內，僅有被告與告訴人二人，被告為成年男子，力氣顯大
    於女子甲○○，別無其他人士在場之情形下，除簽發系爭Ｂ本票外，又自願簽立
    上開書面承諾還款？而被告始終並未否認該書面係出於其自願簽立？足見被告所
    辯，無非事後圖卸之詞，無足採信。本件事證明確，被告犯行堪予認定。
二、核被告丙○○所為，係犯刑法第二百十條偽造私文書罪、第二百十六條行使偽造
    私文書罪。其盜用印文乃偽造私文書行為之一部，不另論罪。被告偽造私文書完
    成後，復持以行使，其偽造之低度行為為行使之高度行為所吸收，不另論罪。爰
    審酌被告丙○○前無犯罪紀錄（見卷附之台灣高等法院檢察署刑案紀錄簡覆表一
    份），素行尚佳，及其犯罪動機、目的、手段、所生危害與犯後態度等一切情狀
    ，量處如主文所示之刑。末以，被告丙○○於系爭本票背面偽簽「乙○○」名義
    之背書一枚，係偽造之署押，應依刑法第二百十九條規定，不問屬於犯人與否，
    沒收之。至於被告盜用「乙○○」之印文一枚於其前開偽造之「乙○○」署押之
    後，惟因該枚「乙○○」名義之印文係屬真正，並非偽造，已由被告及乙○○於
    本院陳明（見本院八十九年二月二十九日訊問筆錄），該枚印文，不予諭知沒收
    。
貳、無罪判決部分：
一、公訴意旨另以：被告丙○○意圖為自己不法之所有，明知自己無償債能力，竟基
    於概括之犯意，自八十五年一月（起訴書誤繕為同年二月）起迄同年七、八月間
    止，先後在台南縣佳里鎮某餐廳、台南縣佳里鎮○○路廿三巷一弄卅九號丙○○
    住處、台北縣中和市○○路附近（起訴書誤繕為台北縣板橋市等處），向甲○○
    佯稱周轉急需，並藉詞其父乙○○將於八十五年七、八月退休，屆時可由其父所
    得領取之退休金中，悉數償還借貸之款項為由，致使張女不疑有他，陸續借與計
    達二百十七萬元之款項。然屆上述退休期間時，丙○○復諉稱其父為領取更高之
    退休金，決定延後退休，惟為取信甲○○，即於八十五年八月二十日簽發：票號
    為０七四一八八號、面額二百三十萬元、到期日為八十六年二月十五日之本票乙
    張，其間明知不實，仍於上該本票背面偽造乙○○之背書後，始交付張女收執，
    此足生損害於乙○○本人及甲○○之追索權益及票據之流通性（其中被告丙○○
    之偽造私文書及行使偽造私文書犯行部分，已由本院判處罪刑如前）。詎丙○○
    事後旋即避居逃匿，致使張女屆期無法提示付款，後經追找始於八十六年六月間
    ，又出具書面允諾迄八十九年八月十五日止，將按月償還五萬元，同年九月，復
    經台北縣中和市調解委員會調解成立，約定全數借款分七十九期償清，然丙○○
    始終分文未償，至此甲○○始知受騙。因認被告丙○○該部分涉犯刑法第三百三
    十九條第一項詐欺取財罪嫌云云。
二、按犯罪事實應依證據認定之，無證據不得推定其犯罪事實，刑事訴訟法第一百五
    十四條定有明文。次按刑法第三百三十九條詐欺罪之成立，以意圖為自己或第三
    人不法之所有，以詐術使人陷於錯誤，而將本人或第三人之物交付為要件，最高
    法院著有四十六年臺上字第二六０號判例可資參照。而民事法律行為成立債之關
    係者，在債權人與債務人之間，根據一般交易常態，恆不待對造當事人另為表示
    ，當然期待他方依誠信原則履行，此觀諸民法第二百十九條規定意旨自明，不生
    因他方表示必將履約而陷於錯誤之問題。故以債務不履行之客觀結果，推斷違約
    當事人是否同時涉嫌詐欺犯罪之情形，除非被告已自白具有犯意，或依其他積極
    證據足認被告確係假藉民事違約手段從事刑事詐欺行為外，尚不得以債務人曾經
    申明依約履行，遽指其施行欺罔而謀取不法利益。
三、公訴人認被告涉犯上開詐欺取財罪嫌，無非係以被告於法務部調查局測謊鑑定中
    對於「其未以其父名義向甲○○借錢」該節，呈說謊反應，及被告於偵查中自承
    向告訴人所借得之款項係用於償債及支付生活費，而認定被告於向告訴人借款之
    初，已無清償能力，固非無憑。然訊據被告丙○○固坦承向告訴人甲○○借款之
    情，惟堅決否認有何詐欺犯行，堅稱：伊與告訴人甲○○原為男女朋友關係，伊
    因欠款及經營服飾店需款週轉，而向告訴人借款，於借款之時，有向告訴人表明
    前開借款原因，告訴人確實明瞭伊上開情形後始借款予伊，嗣後伊無法清償告訴
    人欠款，告訴人希望伊能協調伊父親乙○○能以退休金來代為清償伊對告訴人之
    欠款，伊向伊父親乙○○商量，但未獲乙○○之同意等語。
四、經查：
（一）(1)告訴人甲○○於偵查中具狀提出告訴時雖表示：被告丙○○及被告之父乙○○二人自八十五年二月間起，迭以「因故急需金錢暫作週轉為由」，向伊借款
      ，且被告及乙○○信誓旦旦指稱『乙○○任職於苗栗縣現通宵精鹽廠保二總隊
      ，將於八十五年七、八月間退休，屆時必將所領取之退休金三、四百萬元悉數
      清償借款，致告訴人信以為真，陸續交付二百三十萬元，期間丙○○、乙○○
      甚至向告訴人誆稱『為領取更高數額之退休金，是決定延至八十六年年初退休
      」云云（見告訴人之刑事告訴狀，偵卷第一頁反面），然被告丙○○迭於偵查
      及本院審理時表明實際上係其向告訴人甲○○借款，乙○○並未向甲○○借款
      ，且證人乙○○復於本院證述其僅授權被告簽發前開Ａ本票供被告週轉，否認
      於系爭Ｂ本票上背書等語在卷（見本院八十九年二月二十九日訊問筆錄），則
      告訴人指陳被告及乙○○二人共同向渠借款，並表示將以乙○○之退休金供作
      清償云云，顯與實情相違。(2)更何況告訴人於本院訊問時陳稱：「第一次借款
      是被告丙○○跟我借的，在被告丙○○台南的家，他父親乙○○有在旁邊，但
      錢沒有經手被告的父親乙○○，之後就是被告丙○○一人跟我陸續借的」等語
      （見本院八十九年二月十八日訊問筆錄），核與被告所辯及乙○○所證述情節
      相符，足見本件借款確實係被告丙○○一人向告訴人甲○○所借，乙○○非惟
      共同借款人。(3)又檢察官於偵查中將證人乙○○送請法務部調查局作測謊鑑定
      結果，乙○○稱「其未向甲○○借錢」乙節，經測試結果無情緒波動之反應，
      應未說謊，此有該局八十八年五月二十七日鑑定通知書一份附於偵查卷第十九
      頁正面可稽，均核與被告所辯、告訴人於本院前開所言及證人乙○○所證述情
      形相符。復經檢察官查明乙○○並未向告訴人甲○○誆稱將以退休金擔保償還
      而向告訴人借款之情後，已對乙○○為不起訴處分確定在案可稽，有不起訴處
      分書附卷足考。(4)依上，證人乙○○並未向告訴人甲○○借款，而告訴人迭次
      指陳證人乙○○與被告丙○○共同向渠借款，並表明將以乙○○退休金作為清
      償云云，並非實在。
（二）其次，被告丙○○及告訴人甲○○於本院均表示於借款期間雙方原本係男女朋
      友關係（見本院八十九年二月一日及同年月十八日訊問筆錄），而告訴人於本
      院訊問時已明白陳稱：「（問：被告丙○○為何要跟你借款？）被告丙○○稱
      他有很多地方要負債及生活費，他有向地下錢莊借款，主要的原因是他的支票
      （註：被告丙○○當時對外係使用其妻許春菊名義之支票）到期要軋票」等語
      甚明，此有本院八十九年二月十八日訊問筆錄存卷足徵，核與被告丙○○所辯
      伊向告訴人借款時，確有告知告訴人係要償還其他債務及服飾店週轉之用等語
      相一致，被告上開辯解，應堪採信。依上，被告丙○○向告訴人甲○○借款之
      際，對外雖有負債四、五百萬元（見被告於本院八十九年二月十八日訊問筆錄
      ），然其既已於借款時明白告知告訴人甲○○，對告訴人甲○○並無施用詐術
      之情形，而告訴人甲○○自行審酌被告之還款能力後，顧及男女朋友之誼仍願
      借款予被告丙○○，亦無何陷於錯誤可言，即與刑法第三百三十九條第一項詐
      欺取財罪之構成要件未合。
（三）至於被告丙○○於本院陳明其雖有向告訴人表示願協調其父親乙○○能否以乙○○之退休金償還其對告訴人之欠款，然此係於事後未能清償告訴人欠款後所
      為之表示（見本院審判筆錄），並非向告訴人借款之際所言，則被告事後所言
      ，縱有不實之情形，亦與告訴人之交付財物間，無相當因果關係存在。
（四）系爭由被告丙○○為發票人、發票日八十五年八月二十日、票號０七四一八八
      號、二百三十萬元、到期日八十六年二月十五日之本票乙紙，無論係被告所稱
      於「八十六年六月間某日」簽發，抑或係告訴人所稱於「八十六年十二月底」
      所簽發，雙方就該張本票確係在被告向告訴人已為借款之「後」，因被告未能
      清償欠款始簽發該張本票該節，並無疑義。被告雖於該張本票背面，偽造乙○○之背書，交付告訴人收執，然不能憑被告「事後」所簽發以擔保付款清償之
      本票，遽而推論證明被告向告訴人借款之際，即有詐欺取財之行為。
（五）綜上所述，尚難僅以告訴人尚容有疑義之指訴、系爭本票影本一紙，及被告事
      後未能依約清償之結果，即遽將被告以詐欺罪相繩，本件借款部分純屬民事糾
      紛甚明。此外，本院復查無其他確切之積極證據，足以證明被告丙○○有何如
      公訴人所指之詐欺取財犯行，因公訴人認本件被告所涉犯詐欺取財罪嫌與前開
      已論罪科刑之行使偽造私文書罪間，係數罪併罰關係，揆諸前開貳、二說明，
      該部分依法應為無罪判決之諭知。
據上論斷，應依刑事訴訟法第二百九十九條第一項前段、第三百零一條第一項前段，
刑法第二百十六條、第二百十條、第二百十九條，判決如主文。
本案經檢察官林建中到庭執行職務
中      華      民      國    八十九    年      八      月      八      日
                                      臺灣板橋地方法院刑事第五庭
                                          法  官  陳  翠  琪
右正本證明與原本無異。
如不服本判決，應於判決送達後十日內，向本院提出上訴狀。
                                          書記官  曹  秋  冬
中      華      民      國    八十九    年      八      月     十一     日
附錄本案論罪科刑法條全文
刑法第二百十六條
  行使第二百十條至第二百十五條之文書者，依偽造、變造文書或登載不實事項或使
  登載不實事項之規定處斷。
刑法第二百十條
  偽造、變造私文書，足以生損害於公眾或他人者，處五年以下有期徒刑。


司法院資訊處製作；財團法人民間司法改革基金會備份。
